臺灣高等法院高雄分院刑事判決　　　　94年度上訴字第1669號
上　訴　人　臺灣高雄地方法院檢察署檢察官
上　訴　人
即　被　告　甲○○
選任辯護人　吳建勛律師
　　　　　　李汶哲律師
被　　　告　丁○○
選任辯護人　王進佳律師
被　　　告　丙○○
選任辯護人　沈榮生律師
被　　　告　乙○○
選任辯護人　洪錫鵬律師
上列上訴人因被告等貪污治罪條例等案件，不服臺灣高雄地方法
院90年度訴字第1508號中華民國94年9月15日第一審判決（起訴
案號：臺灣高雄地方法院檢察署90年度偵字第4334號），提起上
訴，本院判決如下：
     主  文
原判決關於甲○○收取回扣部分撤銷。
甲○○連續公務員經辦公用工程，收取回扣，處有期徒刑拾貳年
，褫奪公權陸年；所得財物新台幣壹佰捌拾柒萬貳仟零柒拾貳元
應予追繳沒收，如全部或一部無法追繳時，應以其財產抵償之。
其餘上訴駁回。
     事  實
一、甲○○（原名林振明）於自民國82年8月間起即擔任高雄縣
    美濃鎮公所清潔隊隊長，負責監督、執行清運該鎮一般廢棄
    物，為依法令服務於地方自治團體所屬機關，而具有法定職
    權之公務員，至87年4月間始調任該公所民政課課員。美濃
    鎮自84年間起，即無合法垃圾衛生掩埋場處理轄區垃圾，而
    均暫時傾倒於該鎮荖濃溪畔河床高灘地。至86年初，因經濟
    部、行政院環境保護署下令禁止於河川行水區傾倒掩埋垃圾
    後，美濃鎮原棄置於荖濃溪行水區之一般廢棄物，即不得再
    棄置掩埋於該處，為解決該鎮垃圾處理問題，其於86年間規
    劃垃圾委外清運事宜。適同縣大樹鄉當時之鄉長黃登勇得知
    此情，乃告知其堂弟黃中良，黃中良認有利可圖，乃邀鈺泰
    企業有限公司（下稱鈺泰公司）負責人謝水銘及啟裕通運有
    限公司（下稱啟裕公司）負責人戊○○共同商議承包此一垃
    圾清運工程，而於86年7月間某日，黃中良、謝水銘及戊○○3人共同至美濃鎮鎮長室，向鎮長丁○○表示有能力協助
    該鎮垃圾，並與丁○○、秘書丙○○、及甲○○商談清運垃
    圾之事，丁○○並當場指示相關事宜由甲○○處理。甲○○
    明知依據廢棄物清理法第10條：「一般廢棄物，應由執行機
    關負責清運，並作適當之衛生掩埋；必要時，得報經上級主
    管機關核准，委託公、民營廢棄物清除、處理機構辦理之」
    之規定，垃圾委託民間處理，限於合法之民營廢棄物機構處
    理，且應先報經上級主管機關核准。竟基於為己收取回扣之
    概括犯意，於86年7月間某日，在其辦公室，與黃中良、鈺
    泰公司實際負責人謝水銘（名義負責人為謝許雪玉）及啟裕
    公司負責人戊○○等人（黃中良、謝水銘、戊○○3人行賄
    部分，經台灣高等法院高雄分院以93年度上訴字第865 號科
    刑判決後，現由最高法院發回本院更審中），洽談該鎮垃圾
    委外清運事宜時，明知啟裕公司並未取得清理一般廢棄物之
    執照，而鈺泰公司雖有清理一般廢棄物之執照，惟營運區域
    僅限於高雄縣林園鄉地區，不及於美濃鎮，竟私自與黃中良
    議定由黃中良、謝水銘、戊○○等人以每1公噸垃圾清運費
    新台幣（下同）1200元代價承包清運美濃鎮垃圾，並於每次
    請領款項當日，按得款金額3 成支付現金予甲○○，作為甲○○經辦此公用工程之回扣。
二、甲○○與黃中良、謝水銘、戊○○等人約定上開回扣後，乃
    於同年7月31日即上簽稱：「…，一、本鎮為配合河川行水
    區垃圾場遷移政策實施，...，經鈞長指示改垃圾外包清運
    方式處理，以雇工方式每噸以1,200元計價委請運輸公司清
    運，所需經費函縣府補助，如未能補助抑補助有限，是否能
    以動支預備金支付？試辦半年，...。二、本鎮圾垃每日產
    量約40噸，以每噸1,200元計，每月需144萬元，半年需864
    萬元」等語，並經鎮長丁○○於同年8月1日核可；甲○○自
    同年8月1日起，即以僱工方式，僱用啟裕公司以該公司之貨
    車，清運美濃鎮垃圾；甲○○嗣因受僱者如係公司，則須具
    有廢棄物處理執照及取得合法掩埋場證明，乃於86年8 月5
    日另簽請核可於委外處理該鎮垃圾之招標作業未完成前，先
    以僱用私人之方式處理該等垃圾之清運，丁○○亦於同年8
    月13日批「可」；嗣甲○○於同年8月8日，另擬定發布「鎮
    內垃圾委外處理作業第一次招標公告」（作業圖說價單一律
    限於86年8月11日起至86年8月15日止（以郵戳為憑）寄送美
    濃鎮公所）；於同年月14日由該鎮公所總務課保育員吳貴雯
    簽：「依清潔隊86年8月5日簽呈為本鎮垃圾最終處理委外清
    運案，在公告招標未完成前為鎮內垃圾正常清運，暫以僱工
    方式計價暫時以每噸單價先行比價，請鈞長指定3家殷實廠
    商進行比價」，鎮長丁○○同日批示：「可請啟裕、宇嘉、
    欣建比價辦理」後，戊○○即向美濃鎮公所提出上開3 家公
    司的估價單為形式比價，並由啟裕公司以每公噸清運費1200
    元得標；甲○○於86年8月15日即作業圖說價單寄送美濃鎮
    公所最後日之翌日（8月16日），即另為第二次招標公告（
    作業圖說價單一律限於86年8月18日起至86年8月22日止（以
    郵戳為憑）寄送美濃鎮公所），同年月21日甲○○即簽：「
    本鎮垃圾委外處理案在公告招標未完成前經鈞長指定啟裕、
    宇嘉、欣建3家廠商比價，以啟裕公司之每噸垃圾委外處理
    費1,200元得標，是否准予清運？屆時公告招標無公司得標
    ，再與啟裕公司訂定合約」，同年月29日經秘書丙○○加註
    意見，指出本案兩次招標均因無人投標而流標，但指定之廠
    商（即啟裕公司）營運項目似有疑義，呈請鎮長指示具有清
    運廢棄物營業項目之公司，以符規定。鎮長丁○○亦於同年
    月30日批示「如擬」（如丙○○所擬意見）。甲○○乃於86
    年9月3日另簽以：「本鎮垃圾委外處理經公告招標2次均無
    人投標而流標，於公告招標未完成前權宜委託之啟裕公司，
    其未具廢棄物清理執照於規定不可處理廢棄物，請鈞長遴選
    一家具廢棄物清除許可證之殷實公司辦理議價及簽約手續」
    ，經丙○○加註意見：「請鈞長惠准指示合法清運公司，以
    符規定，辦理簽約請領補助款」，鎮長丁○○批示：「可請
    鈺泰公司辦理議價手續」。又俟第二次招標屆期流標後，為
    因應鈺泰公司無法提出與最終處置地點相符之進場證明，甲○○即刪除草約第6條請款須檢附之進場同意書文件之內容
    ，並於同年9月11日在鎮公所由其主持會議，與鈺泰公司完
    成議價，並簽訂合約。鈺泰公司並自86年9月12日起開始清
    運該鎮垃圾。
三、甲○○並連續收取回扣如下：
（一）黃中良、謝水銘、戊○○即以啟裕公司名義，於86年9月
      17日所請領之垃圾清運費3筆，而由美濃鎮公所會計單位
      簽發金額共計1,080,756之支票3紙（票面金額分別為
      206,472元、344,592元、529,692元），交付黃中良、謝
      水銘、戊○○等人，彼等持往美濃鎮農會提示兌現後，即
      邀約招待甲○○至同縣旗山鎮新安樂茶室消費，在茶室內
      當場依約將相當上開款項3成之現金交付甲○○作為回扣
      。
（二）黃中良、戊○○、謝永銘等又於86年10月6日分別以啟裕
      公司、鈺泰公司名義向美濃鎮公所請領上開垃圾清運費，
      該鎮公所乃核付面額計1,439,880元之支票2張（票面金額
      分別為526,020元、913,860元），彼等先後取得該等支票
      後，均於取得之同日，在美濃鎮農會黃中良之000000-0號
      帳戶提示兌現後，同日即又招待甲○○至上開茶室，於該
      茶室及不詳地點等處，當場將所領取款項3成之現金交付
      甲○○。
（三）黃中良、戊○○、謝永銘等又於86年11月13日以鈺泰公司
      名義向美濃鎮公所請領上開垃圾清運費，該鎮公所乃核付
      面額942,528元之支票1張，彼等取得該等支票並提示兌現
      後，同日即又招待甲○○至上開茶室，於該茶室及不詳地
      點等處，當場將所領取款項3成之現金交付甲○○。
（四）另戊○○、謝水銘2 人未知會黃中良，先後於86年12月23
      日及87年1 月7 日，向美濃鎮公所請領垃圾清運費，經核
      付面額計2,777,076 元之支票2 紙（票面金額分別
      1,033,380 元、1,743,696 元），羅、謝二人兌現之當日
      ，並在清潔隊外大樹下，將相當各次所領款項3 成之現金
      交付甲○○，均充為回扣。
（五）綜上所述，黃中良、戊○○、謝水銘所領款計6,240,240
      元；甲○○所收之回扣金額達1,872,072元。嗣因臺灣高
      雄地方法院檢察署檢察官偵查美濃鎮興建焚化爐涉嫌圖利
      罪嫌案件時，發現上情，簽請偵辦。
二、案經法務部調查局高雄市調查處移請臺灣高雄地方法院檢察
    署檢察官偵查起訴。
    理  由
壹、證據能力之論述：
一、按現行刑事訴訟法施行法第7 條之3 但書規定「修正刑事訴
    訟法施行前已依法定程序進行之訴訟程序，其效力不受影響
    。」明定92年2 月6 日修正刑事訴訟法施行前（第159 條、
    第159 條之1 至之5 等傳聞法則之規定於92年9 月1 日施行
    ），法院已依法踐行之訴訟程序，包括相關證據法則之適用
    在內，效力不受影響。證人黃中良、謝水銘、戊○○、劉德
    鄉、余忠義、鄒樹德、鄭麗甄、陳金芝、陳黃木英、吳貴雯
    、梁慶賜、劉正光等人於法務部調查局高雄市調查處（下稱
    高雄市調處）所為證述，為被告以外之人在審判外供述，屬
    傳聞證據。原審於92年8 月21日審理程序僅概括詢問被告4
    人對證人證述有何意見（見原審卷二第65頁），究指那些證
    人，有無提示筆錄或告以證言要旨均無記載，難認上開證人
    調查筆錄業於上揭刑事訴訟法傳聞法則相關規定修正施行前
    ，已經法定程序為調查，尚無刑事訴訟法施行法第7 條之3
    但書關於修正刑事訴訟法施行前已依法定程序進行之訴訟程
    序（包括進行之程序與證據法則），其效力不受影響之規定
    的適用，合先敘明。
二、證人黃中良、謝水銘於高雄市調處所為之證述，均經被告甲○○、丁○○之選任辯護人於本院審理中主張為審判外之陳
    述，無證據能力。本院經查亦無刑事訴訟法第159條之2所指
    「先前之陳述具有較可信之特別情況」，依同法第159條第1
    項，即無證據能力。
三、戊○○、劉德鄉、余忠義、鄒樹德、鄭麗甄、陳金芝、陳黃
    木英、吳貴雯、梁慶賜、劉正光等人於高雄市調處所為證述
    ，為被告以外之人在審判外供述，屬傳聞證據。惟本件檢察
    官、被告及辯護人於本院審理中調查證據，均明知有刑事訴
    訟法第159 條第1 項不作為證據之情形，而未於言詞辯論終
    結前聲明異議，本院以各該陳述作成之過程均無不法情事，
    認適當作為證據。此等陳述均有證據能力。
四、黃中良、謝水銘、戊○○、劉德鄉等人於另案行賄罪偵查中
    均係以被告身分接受訊問，又黃中良、謝水銘、戊○○等人
    於渠等被訴行賄之臺灣高雄地方法院92年度訴字第290 號案
    件審理中以被告身分所為之供述，就本件被告等4 人被訴犯
    罪事實而言，固係本件被告以外之人，於審判外之陳述，屬
    傳聞證據，且均係以被告身分陳述而未具結，然黃中良、謝
    水銘、戊○○、劉德鄉等人均於本案原審審理時到庭具結作
    證並接受交互詰問，被告等人之反對詰問權已有保障，且法
    院亦得親自觀察證人陳述之情狀，且該四人於偵查中所為之
    陳述復無顯不可信之特別情形，應均得作為證據。（最高法
    院95年度台上字第2361號判決意旨參照）
五、證人黃中良、謝水銘、戊○○、陳黃木英、黃文謙、陳麗淑
    、陳金芝、鄭麗甄、鄒樹德、劉德鄉等人於92年9 月1 日刑
    事訴訟法修正前在原審法院到庭具結應訊，均屬被告以外之
    人在審判庭外向法官所為陳述，當事人及辯護人間亦未爭執
    此供述之證據適格，且刑事訴訟新制施行前已依法定程序進
    行之訴訟程序，其效力不受影響，依刑事訴訟法第159 條之
    1 第1 項及同法施行法第7 條之3 但書，應認有證據能力
六、測謊鑑定究竟有無證據能力，刑事訴訟法並無明文規定，惟
    實務上，送鑑單位依刑事訴訟法第208 條第1 項規定，囑託
    法務部調查局或內政部警政署刑事警察局為測謊檢查，受囑
    託機關就檢查結果，以該機關名義函覆原囑託之送鑑單位，
    該測謊檢查結果之書面報告，即係受囑託機關之鑑定報告，
    該機關之鑑定報告，形式上若符合測謊基本程式要件，包括
    ： (一)經 受測人同意配合，並已告知得拒絕受測，以減輕
    受測者不必要之壓力。 (二)測 謊員須經良好之專業訓練與
    相當之經驗。 (三)測 謊儀器品質良好且運作正常。 ( 四)
    受測人身心及意識狀態正常。 (五)測 謊環境良好，無不當
    之外力干擾等要件；即賦予證據能力。非謂機關之鑑定報告
    書當然有證據能力；具上述形式之證據能力者，始予以實質
    之價值判斷，必符合待證事實需求者，始有證明力，最高法
    院92年度台上字第3811、3822號判決要旨可參，本件被告丁○○、甲○○及證人劉德鄉、戊○○等人經測謊結果，均呈
    情緒波動反應，而認供述不實，此有本件法務部調查局90年
    3 月26日陸 (三)字 第90133186測謊報告書，及測謊鑑定過
    程參考資料1 冊（外放，含測謊程序說明、測謊同意書、身
    心狀況調查表、測謊鑑定內容題組（包含檢測方法）、生理
    紀錄圖、測謊儀器運作情形、測謊施測環境評估、施測者專
    業資格證明等資料），自應有證據能力。
貳、撤銷改判部分（即被告甲○○收受回扣部分）：
一、訊據被告甲○○矢口否認有何收取回扣之行為，辯稱：當時
    美濃鎮面臨嚴重垃圾處理問題，伊所為簽陳及措施均為解決
    垃圾問題而為，且採用委外僱工清運模式也是取法大樹鄉等
    公所辦理前例，又公告招標過程中確實因無人領標而流標，
    亦經提出3 張估價單比價流程，因為廢棄物清運資格問題，
    最後找鈺泰公司來比價，另外伊只有去茶室消費2次，自黃
    中良等人處所收受的現金，均轉交怪手司機劉德鄉，作為夜
    間工作的補助款等語。
二、本件美濃鎮垃圾委請啟裕公司、鈺泰公司清運之過程：
（一）被告甲○○於86年間擔任高雄縣美濃鎮清潔隊隊長，負責
      執行該鎮廢棄物清運之業務，為負責監督、執行清運該鎮
      一般廢棄物，為依法令服務於地方自治團體所屬機關，而
      具有法定職權之公務員。美濃鎮自84年間起，即無合法垃
      圾衛生掩埋場處理轄區垃圾，而均暫時傾倒於該鎮荖濃溪
      畔河床高灘地。至86年初，因經濟部、行政院環境保護署
      下令禁止於河川行水區傾倒掩埋垃圾後，美濃鎮原棄置於
      荖濃溪行水區之一般廢棄物，即不得再棄置掩埋於該處，
      美濃鎮公所於86年5月底經高雄縣政府取締違法在上開荖
      濃溪行水區傾倒垃圾，乃面臨無合法處所傾倒垃圾之急迫
      危機等情，有高雄縣政府環保局91年4月10日函及所附美
      濃鎮公所84年第1季及86年第1、2季垃圾處理狀況報表，
      以及該期間剪報資料5份影本在卷可稽，堪認屬實。
（二）甲○○於同年7月31日即上簽稱：「…，一、本鎮為配合
      河川行水區垃圾場遷移政策實施，...，經鈞長指示改垃
      圾外包清運方式處理，以雇工方式每噸以1,200元計價委
      請運輸公司清運，所需經費函縣府補助，如未能補助抑補
      助有限，是否能以動支預備金支付？試辦半年，...。二
      、本鎮圾垃每日產量約40噸，以每噸1,200元計，每月需
      144萬元，半年需864萬元」等語，並經鎮長丁○○於同年
      8月1日核可；甲○○自同年8月1日起，即以僱工方式，僱
      用啟裕公司以該公司之貨車，清運美濃鎮垃圾；甲○○嗣
      因受僱者如係公司，則須具有廢棄物處理執照及取得合法
      掩埋場證明，乃於86年8月5日另簽請核可於委外處理該鎮
      垃圾之招標作業未完成前，先以僱用私人之方式處理該等
      垃圾之清運，丁○○亦於同年8月13日批「可」；嗣甲○○於同年8月8日，另擬定發布「鎮內垃圾委外處理作業第
      一次招標公告」（作業圖說價單一律限於86年8月11日起
      至86年8月15日止（以郵戳為憑）寄送美濃鎮公所）；於
      同年月14日由該鎮公所總務課保育員吳貴雯簽：「依清潔
      隊86年8月5日簽呈為本鎮垃圾最終處理委外清運案，在公
      告招標未完成前為鎮內垃圾正常清運，暫以僱工方式計價
      暫時以每噸單價先行比價，請鈞長指定3家殷實廠商進行
      比價」，鎮長丁○○同日批示：「可請啟裕、宇嘉、欣建
      比價辦理」後，戊○○即向美濃鎮公所提出上開3家公司
      的估價單為形式比價，並由啟裕公司以每公噸清運費1200
      元得標；甲○○於上開作業圖說價單寄送美濃鎮公所最後
      日之翌日（86年8月16日），即另為第二次招標公告（作
      業圖說價單一律限於86年8月18日起至86年8月22日止（以
      郵戳為憑）寄送美濃鎮公所），同年月21日甲○○即簽：
      「本鎮垃圾委外處理案在公告招標未完成前經鈞長指定啟
      裕、宇嘉、欣建3家廠商比價，以啟裕公司之每噸垃圾委
      外處理費1,200元得標，是否准予清運？屆時公告招標無
      公司得標，再與啟裕公司訂定合約」，同年月29日經秘書
      丙○○加註意見，指出本案兩次招標均因無人投標而流標
      ，但指定之廠商（即啟裕公司）營運項目似有疑義，呈請
      鎮長指示具有清運廢棄物營業項目之公司，以符規定。鎮
      長丁○○亦於同年月30日批示「如擬」（如丙○○所擬意
      見）。甲○○乃於86年9月3日另簽以：「本鎮垃圾委外處
      理經公告招標2次均無人投標而流標，於公告招標未完成
      前權宜委託之啟裕公司，其未具廢棄物清理執照於規定不
      可處理廢棄物，請鈞長遴選一家具廢棄物清除許可證之殷
      實公司辦理議價及簽約手續」，經丙○○加註意見：「請
      鈞長惠准指示合法清運公司，以符規定，辦理簽約請領補
      助款」，鎮長丁○○批示：「可請鈺泰公司辦理議價手續
      」。又俟第二次招標屆期流標後，為因應鈺泰公司無法提
      出與最終處置地點相符之進場證明，甲○○即刪除草約第
      6 條請款須檢附之進場同意書文件之內容，並於同年9月
      11 日在鎮公所由其主持會議，與鈺泰公司完成議價，並
      簽訂合約。鈺泰公司並自86年9月12日起開始清運該鎮垃
      圾等情，均有上開所載各日期之簽呈及招標公告在卷可稽
      （見偵一卷第27-58頁），堪可認定。
（三）又按90年10月24日修正前之廢棄物清理法第10條即已規定
      ：「一般廢棄物，應由執行機關負責清運，並作適當之衛
      生掩埋；必要時，得報經上級主管機關核准，委託公、民
      營廢棄物清除、處理機構辦理之」，且高雄縣政府曾以85
      年8月13日府環三字第148331號函通令轄區內各鄉鎮公所
      如將轄內垃圾委由民間公司清運，應注意遵守上開廢棄物
      清理法第10條之規定，被告甲○○自82年間即擔任美濃鎮
      公所之清潔隊隊長，對此規定自無不知之理。另查鈺泰公
      司固有高雄縣政府核發准許乙級「廢棄物清除許可證」，
      惟營業項目僅限於一般事業廢棄物，許可清除廢棄物種類
      以一般性廢棄物為限，清運數量每日不逾20噸，中間處理
      或最終處置地點為高雄縣林園鄉垃圾衛生掩埋場等節，有
      上開許可證1紙在卷可稽（見原審卷一第39頁），是以，
      鈺泰公司僅具一般廢棄物清運資格，並無清運美濃地區廢
      棄物許可執照，又啟裕公司僅有一般運送為業務，而無廢
      棄物清運資格自無疑義。上開被告甲○○先後簽請僱用運
      輸公司、僱用私人清運垃圾，經丁○○批可，及由丁○○
      指定啟裕、宇嘉、欣建3家廠商比價，由無清運一般廢棄
      物執照之啟裕公司以每噸垃圾委外處理費1,200元得標，
      並自86年8月1日起至同年9月11日止執行清運垃圾之工作
      ，顯與上開廢棄物清理法第10條之規定不符，難謂合法。
      此外，美濃鎮公所於86年8月8日報請高雄縣政府核准之「
      美濃鎮公所垃圾委外處理作業實施計畫」，其委外處理垃
      圾期限係86年9月1日至87年2月28日，有該公所美鎮清字
      第10202號函可憑（見本院94上更一影卷59-61頁），則甲○○在86年9月1日前即簽由丁○○批示僱用啟裕公司或私
      人清運垃圾，或由啟裕公司比價承作，亦均非合法。
（四）被告甲○○就此供稱：當時美濃鎮發生垃圾危機，伊有向
      大樹鄉詢得係以僱工因應方式，即著手規劃、上簽申請經
      費，在公告招標前則權宜先以私人僱工方式處理街頭垃圾
      ，但在請款時發現個人僱工仍須借用車輛，而發生車輛登
      記公司行號與個人僱工不符的問題，才補辦公開議價手續
      ，嗣經2 次公開招標無人領標，才簽由啟裕公司承作，之
      後秘書丙○○認啟裕公司未具清運資格，伊轉告啟裕公司
      ，謝水銘即提供鈺泰公司，所以指定鈺泰公司來議價，亦
      知鈺泰公司雖有合法清運執照，但並無美濃地區的清運廠
      商資格乙節，然之前曾向縣政府確認旗美地區並無合格的
      清運公司，而垃圾處理無法拖延，始迫於無奈與鈺泰公司
      締立清運垃圾契約等語（詳見原審卷一第65頁以下），查
      86年間經高雄縣政府核發乙級廢棄物清除執照之事業廠商
      ，計有崑銘環保企業公司、奕銓工程有限公司、德亨環保
      工程有限公司等3家，營運範圍雖均及於高雄縣轄區，惟
      核可許可證之有效期限係分別自86年12月14日、同年9月
      26日、同年8月20日起，此有高雄縣環境保護局91年1月17
      日高縣環四字第54876號及91年2月25日91高縣環四字第
      5420號函各1份在卷可稽（原審卷一第155、156頁，第
      238、239頁），是以當時美濃鎮公所於86年8月8日及16日
      辦理垃圾清運對外公開招標時，確實轄區內並無符合投標
      資格之廠商，且有急需處理垃圾清運等問題，固屬可信。
      惟86年8月20日前雖無營運範圍及於美濃鎮之合格一般廢
      棄物清理機構，然在高雄縣轄區內仍有其它具備一般廢棄
      物清理資格之公司，被告甲○○於86年7月31日簽請核准
      委請「運輸公司」為本件垃圾清運，而未要求具備一般廢
      棄物處理資格，並於86年8月1日起即僱用未具處理一般廢
      棄物資格之啟裕公司開始進行垃圾清運即與常理有違，其
      上開所辯已非可採。此外，甲○○於86年9月3日簽以：「
      本鎮垃圾委外處理經公告招標2次均無人投標而流標，於
      公告招標未完成前權宜委託之啟裕公司，其未具廢棄物清
      理執照於規定不可處理廢棄物，請鈞長遴選一家具廢棄物
      清除許可證之殷實公司辦理議價及簽約手續」，已如上述
      ，姑不論被告甲○○是否知悉86年8月20日後，已有德亨
      環保工程有限公司具備清理一般廢棄物之資格，且營運範
      圍均及於高雄縣轄區全部，其選擇清運機構之範圍既已不
      限於營運範圍及於美濃鎮之廠商，自應放寬投標資格，另
      行公開招標，縱有時間緊迫之情形，亦可以比價之方式為
      之，其簽請鎮長丁○○指定1家承包，程序亦有未合。
（五）又被告甲○○與鈺泰公司簽約前，有將垃圾委外處理工程
      契約條款更動等情事，經本院核對本件合約之草案、正本
      後，有關請款須檢附清運垃圾最終垃圾處理場進場證明文
      件之約款（即第6 條），正本確實刪除草約原有「進場證
      明需與最終圾垃處理場地相符，進場垃圾數量亦需與出場
      過磅數量相符，本所將為必要稽查」等條款文句，另外，
      原招標公告所要求廠商須附具「垃圾最終處理場之使用同
      意書」之規定（偵一卷第37、80頁），亦未再列入上開條
      款中，而被告甲○○對此節供稱：草案內容係請教大樹鄉
      清潔隊長「林順孝」，在商討第6條情形，林順孝說該條
      須刪改，並非與黃中良等人才合意變更約款內容，而修改
      目的是配合垃圾清運請款的問題，任何廠商來承作，第6
      條均都會修改，另外因鈺泰公司執照上最終處理場在林園
      鄉，無法取得進場同意書，請款會有問題，而鎮公所亦無
      法取得進場同意書，所以在合約上改用「進場證明」等語
      （原審90年11月30日、91年5月24日訊問筆錄，本院卷一
      第142、312頁；93年6月23日準備程序筆錄，原審卷二第
      230頁），從而被告甲○○主動將契約草約約款有關「進
      場同意書」、「進場證明與最終處理場相符」等內容作文
      字刪修，以促使鈺泰公司能符合契約約款要求，亦堪認定
      。
（六）綜上所述，被告甲○○對於本件發包程序中有上開營繕採
      購流程違失部分非無認識，卻在明知違反招商程序、廠商
      資格不符法定要件及契約約款有更動等下，仍簽請由啟裕
      公司雇工清運垃圾，並使鎮公所以僱工方式請委請啟裕公
      司與鈺泰公司承作垃圾清運工程，均堪以認定。
三、被告甲○○收取廠商回扣之事實認定：
（一）證人黃中良到原審證稱：伊於86年5、6月間因看報紙知道
      美濃有垃圾要清運，即透過堂兄黃登勇引介，先找鎮長表
      示承作意願，再找甲○○與戊○○、謝水銘等人會談後，
      議定1噸垃圾清運費用1,200元，發票稅金由謝水銘負擔，
      由戊○○派車負責實際清運作業等共識，嗣並有約定回扣
      成數，本談妥於領工程款時，給付林毅峻數額為每次請領
      款項2成，後來因開怪手司機的問題，才以3成計算，但伊
      對公所事後內部招標如何作業程序並不清楚。屆時每次領
      款時，請款單據由謝水銘、戊○○負責備妥，提領後再以
      現金直接給付給甲○○，領款後都有去茶室消費，回扣都
      是在同一家茶室給甲○○的，給付回扣的次數已不記得，
      最後幾次是戊○○、謝水銘領款後拿給甲○○，伊沒有參
      與，但伊確實有按約定拿2 成多的回扣給甲○○，實際的
      數額不記得。又交付回扣的過程，是在偕謝水銘、戊○○
      請款後，當晚就會約甲○○出來，去茶室喝酒，直接拿現
      金給他，伊對甲○○如何打點並不知道等語（見原審卷一
      第134-142 頁），且在原審審理時結稱：86年5 、6 月間
      有透過堂兄黃登勇引見，與戊○○、謝水銘去美濃鎮公所
      ，會見丁○○，丁○○即指示直接找甲○○商談，當日有
      談及回扣的事，又回扣是在付款時交付，交付地點在茶室
      ，但對公所發包、招標公告等流程並不清楚，對廠商資格
      審查問題及鈺泰公司與鎮公所締約經過亦不知情（本院94
      年7 月27日審判筆錄，本院卷3 第145 頁以下），前後所
      述大致相符，非無可採。
（二）另證人即承作清運垃圾之鈺泰公司負責人謝水銘於原審訊
      問時證稱：黃中良於85年5至6月間，向伊借牌稱要清運美
      濃鎮垃圾，伊介紹黃中良與戊○○認識，由戊○○貨運行
      出車清運垃圾，伊只負責出公司的名義，伊確有與黃中良
      、戊○○是先到鎮長室，由黃中良出面與鎮長談，後來鎮
      長有請甲○○來，甲○○再帶3人到他辦公室詳談，大部
      分都是由黃中良洽談。又領款程序都是戊○○通知領款時
      間，伊先開好給公所的統一發票，再與黃中良、戊○○等
      人約好一起向鎮公所對帳確認過，即領取公庫支票，再到
      美濃農會伊所有帳戶交換，領到錢就跟統一發票上的金額
      一致，得款全數交給黃中良，領款後與黃中良等人前往旗
      山新安樂茶室吃飯，伊去2次，甲○○都有去，在茶室內
      有看到黃中良與甲○○坐在一起，黃中良交給甲○○現金
      ，但不知是何款項（見原審卷一第183-191頁）。另外在
      86年12月、87年1月領款時（原審卷一第324頁，垃圾委外
      處理帳證清單編號第8、10號部分），因黃中良後來沒有
      交出1成的稅金充作發票錢，所以只有其與戊○○2人去領
      款，領款後在清潔隊外面的大樹下，最後2次拿錢給林隊
      長，金額是甲○○算的，說是要付怪手及其他費用，另外
      ，還要付戊○○每清運1噸垃圾2百元款項，及戊○○代墊
      之地磅費、垃圾傾倒地點的棄置費用。所以渠等每次領款
      都有給林隊長，數額不一定，林隊長沒有寫單子，都是口
      頭講，說是給怪手司機劉德鄉的補貼款，林隊長說要補貼
      多少，就給多少，但林隊長轉給怪手司機多少並不清楚，
      另外並沒有給鎮長、秘書及主計回扣等語綦詳（91年1月
      14日、92年1月28日訊問筆錄，原審審理卷一第184頁以下
      、卷2第11頁以下）；又啟裕公司戊○○雖曾證稱：本件
      是謝水銘打電話約伊到嶺口海產店與黃中良相識，席間談
      及承包清運美濃鎮垃圾乙事，伊負責派車清運垃圾，約定
      1噸240元，3人談妥後，相約到美濃鎮公所，由黃中良出
      面洽談，但後來以約定每清運1噸垃圾只拿2百元，伊與謝
      水銘在支領工程款項後有去吃飯，現場光線很暗，有沒人
      拿回扣給隊長，伊並不清楚等語（91年1月14日訊問筆錄
      ，原審卷一第175頁以下），惟嗣又於原審審理中結證供
      稱：86年間有與黃中良、謝水銘到公所洽談垃圾清運事宜
      後，即實地開工清運美濃鎮垃圾，每次請款均與黃中良、
      謝水銘同行，領款後均與甲○○至新安樂茶室消費，伊看
      過黃中良拿過錢給甲○○，其中1次就是在該茶室，另一
      次係在清潔隊前的大樹下或該茶室，因時間太久，不記得
      了，但均不知道是什麼錢。另外在以鈺泰公司名義承包
      本件垃圾清運工程期間，亦有在美濃鎮公所大樹下看到謝
      水銘拿錢給甲○○，但多少錢？是什麼錢？伊均不知等語
      （原審卷三第68-71頁），對照戊○○於調查員詢問時，
      亦坦稱：在新安樂茶室看見黃中良拿錢給甲○○；又看見
      謝水銘在美濃鄉公所大樹下伊車內交錢給甲○○等語（見
      偵一卷第111頁、133頁反面）觀之，戊○○上開91年1月
      14日原審審理中所稱各情，應係維護被告甲○○之詞，不
      足採信。勾稽證人謝水銘、戊○○上開所述之詞（原審卷
      三第68-71頁），互核證人黃中良、謝水銘、戊○○等人
      關於甲○○回扣約定及收取過程，均大致相符，而有可採
      。此外，並有謝水銘美濃鎮農會銀行存摺、委外處理工程
      請款紀錄各1份及鈺泰公司開立給美濃鎮公所之統一發票4
      紙、美濃鎮公所粘貼憑證用紙暨支出傳票（偵一卷第82,
      100頁以下、原審卷一第230頁以下，存摺、統一發票或會
      計帳紙分係金融從業人員、記帳人員或機關會計人員在執
      行業務或公務時，依實際交易事項所記錄製作之經常性紀
      錄文書，依刑事訴訟法第159條之4第1、2款規定，應有證
      據能力），可認黃中良等人承包施作垃圾清運工程後歷次
      自公所領取款項數額，足徵上情應與事實相符，可知被告
      甲○○確曾先後在安樂茶室、清潔隊外大樹下，分別自黃
      中良、謝水銘收受上開回扣等事實，堪以採認。
（三）被告甲○○固又辯稱：證人黃中良於審理中所述領款次數
      與實際請款次數不合，另就商談回扣約定成數、分配等細
      節、交付回扣次數、給付金額於交互詰問中供述均稱：「
      不復記憶，以之前陳述為主」，且可能因甲○○提早解約
      ，且被鎮公所開了2次罰單，黃中良心生怨恨，始為此虛
      偽陳述云云（90年7月31日訊問筆錄，原審卷一第68頁）
      ，惟按告訴人、證人之陳述有部分前後不符，或相互間有
      所歧異時，或因記憶淡忘、或事後迴護被告、或因其他事
      由所致，究竟何者為可採，法院仍得本其自由心證予以斟
      酌，非謂一有不符或矛盾，即應認其全部均為不可採信；
      尤其關於行為動機、手段及結果等之細節方面，告訴人之
      指陳，難免故予誇大，證人之證言，有時亦有予渲染之可
      能；然其基本事實之陳述，若果與真實性無礙時，則仍非
      不得予以採信（最高法院74年台上字第1599號判例、90
      年度台上字第6078號判決參照），況認事採證、證據之取
      捨及證據證明力之判斷，俱屬事實審法院之職權，苟無違
      證據法則，自不能指為違法；是供述證據前後雖有差異或
      矛盾，事實審法院非不可本於經驗及論理法則，斟酌其他
      情形，作合理之比較，定其取捨；其就供述證據之一部，
      認為真實者，予以採取，亦非法則所不許。因之，告訴人
      或證人供述之證據，前後縱有差異，事實審法院依憑告訴
      人或證人前後之供述證據，斟酌其他證據，本於經驗法則
      與論理法則，取其認為真實之一部，作為論罪之證據，自
      屬合法（最高法院90年度台上字第6943號判決參照），而
      查以證人黃中良於90年3月間調查、偵查中所述，已就公
      所承辦作業先後以僱工、議價階段完成，及確有在公所清
      潔隊與甲○○商談回扣的成數，事後在茶室等地交付回扣
      等節均已供證明確，與在本院訊問及結證之詞亦無悖離之
      處，亦核與證人謝水銘、戊○○就同甲○○有在公所參與
      洽談清運事宜，事後領款日有領取現款及渠等間之借牌、
      實際清運合作分工關係，及請領款項分配成數與金額等情
      大抵相符，而本件行為時係在86年間，迄至接受原審訊問
      時間前後相距長達數年，人之記憶不免隨時間過往而漸漸
      模糊，證人黃中良對協議過程、交付回扣細節未能描述一
      致，甚或容有些許誤差，尚無違情理。證人黃中良證述有
      交付被告甲○○現金回扣之詞，衡情要屬可信。
（四）被告甲○○對於在茶室與黃中良等人消費2次而收受現金
      一情並未否認，惟仍辯稱：「因為他們由茶室打電話來約
      我去談作業的公事，才去茶室」（90年7月31日訊問筆錄
      ，原審卷一第167頁）、「黃中良曾經2次在茶室交錢給我
      ，及謝水銘有1次在樹下交的錢，都是怪手補助的錢，我
      再轉交給劉德鄉，當初談論細節時就有談到怪手由鎮公所
      一個工作天給3千元，其餘由清運人補貼，後來業者與怪
      手洽談多少補貼我不清楚，黃中良、謝水銘交的錢也不清
      楚有多少」等語（91年1月14日訊問筆錄，原審卷一第195
      頁以下）。惟被告若有關於美濃鎮垃圾清運之公事須與黃
      中良等人商談，只須在鎮公所清潔隊辦公室商談即可，何
      須選擇晚上下班時間，至茶室商討，且若黃中良在茶室交
      付予甲○○之現金係怪手司機劉德鄉的補貼款，自應由鎮
      公所依會計作業流程撥付款項，此觀諸劉德鄉於86年10月
      3日間自鎮公所直接撥款入帳受領「9月份砂石清運運費」
      70,800元，有高雄縣美濃鎮公所91年6月7日美鎮清字第
      9100006447號檢附之「86年間垃圾委外處理帳證清單」可
      證益可明白（見原審卷一第324頁），怪手司機劉德鄉夜
      間清運費用若果有補助，自應由鎮公所支付，斷無由廠商
      鈺泰公司或啟裕公司支付之理。被告甲○○以此為辯實與
      經驗法則大相違背，無足採信。況縱認該等款項係廠商支
      付劉德鄉之補助款，以戊○○與劉德鄉在清運過程中多有
      接觸機會，自可直接給付予劉德鄉，亦無由黃中良宴請被
      告甲○○至茶室消費之場合，交由甲○○轉交劉德鄉之理
      。此外，被告甲○○於高雄市調處調查詢問時、檢察官偵
      查中均未就此事實提出如此辯解，而於原審審理中並矢口
      否認有上開收取金錢的行為，辯稱：「茶室裡人那麼多，
      怎可能在茶室拿回扣」云云（原審90年11月30日訊問筆錄
      ，原審審理卷一第142頁），益徵被告甲○○上開所辯黃
      中良、謝水銘所交付現金係怪手司機劉德鄉之補助款等語
      確係卸責之詞，洵非可採。又被告甲○○稱：「業者與怪
      手洽談補貼多少，不清楚」云云（同前訊問筆錄），與證
      人謝水銘前揭證稱：在清潔隊外大樹下給付數額多少均由
      甲○○口頭指示，林隊長說是補助怪手司機款項等語又兩
      不相同，難為憑信。另證人即怪手司機劉德鄉於原審審理
      中固證述：伊於86年間受僱於美濃鎮公所，擔任挖取垃圾
      、載上卡車清運工作，公所支付每趟薪資為3千元，當時
      行情1天為7千元，嗣後因清運時間改在夜間，經伊向業者
      戊○○表示如不加錢伊不要再作，戊○○同意每趟補助3
      千元，一共拿到3到4次，補助的錢是甲○○在新安樂茶室
      、清潔隊樓下及工地親手交付現金，實際數目記不起來等
      語（原審94年8月12日審判筆錄，原審卷三第177頁以下）
      ，惟其先前於原審已結稱：「後來業者改成晚上工作，戊○○說業者應該有意思要補助我一些，我記得我沒有拿到
      補助款，...業者也有意思說要補貼，後來也沒有貼補」
      等語明確（原審91年1月14日訊問筆錄，原審卷一第198頁
      ），其於94年8月12日所為上開證詞是否真實已屬可疑。
      就此歧異之點證人劉德鄉固稱：「當時我聽錯了，除了（
      業者戊○○）補助3千元外，其他我沒有拿錢，我以為審
      判長問題是3千元以外的補助...，從白天改成晚上作業頭
      一次談沒有給我（補助款），所以我的陳述是以這次的記
      憶來回答」等語（同前審判筆錄第182頁），然原審法院
      訊問問題分別為：「隊長或鎮長有告訴你，還可以向業者
      拿（薪資）3千元以外的補助？」、「林隊長說有告訴你
      ，鎮公所只能給3千元...，且業者有要他轉交補貼款給你
      ？」、「業者有說補貼多少錢？」等問句，題旨都佷清楚
      ，應不致有使受訊問人無法理解或誤解問題內容的疑慮，
      而證人應訊回答：「我記得我沒有拿到補貼款」、「業者
      說要補貼，後來也沒有補貼」等語也很肯定，證人已經明
      白陳述並未自清運業者手中拿取補貼款至明，而觀其當庭
      亦能分辨公所支付3千元為薪資，其他業者給付款項的是
      補貼，應無混淆薪資、補貼內含，而誤認提問者問題意旨
      的可能性，證人先前於91年1月14日原審訊問時否認收受
      補助款，並非因誤解法官所提問題而誤為答覆，應無疑問
      。況甲○○於本院93年度上訴字865號黃中良、謝水銘、
      戊○○等人行賄案件中亦以證人身分證稱：「（戊○○有
      無交錢給你的情形？）戊○○是負責載運垃圾，錢的事情
      沒有在處理。」等語（見原審卷三第106 頁），戊○○於
      本院審理中亦證稱：伊只負責載運垃圾，錢不是向伊請，
      伊也是向黃中良請款等語明確（見本院卷第170 頁），據
      此觀之，劉德鄉上開所證：伊向業者戊○○表示如不加錢
      伊不要再作，戊○○同意每趟補助3 千元，一共拿到3 到
      4 次等語更屬不可信。再者，證人黃中良於原審更結稱：
      伊與戊○○等人並未僱用劉德鄉，亦未支付其開挖土機薪
      資等語屬實（原審94年7 月27日審判筆錄，原審卷三第
      151 頁）。綜此，被告甲○○上開所辯顯無足採。
（五）如事實欄三、（一）至（四）所載黃中良、戊○○、謝水
      銘三人共同或謝水銘、戊○○2 人共同向美濃鎮公所領得
      之垃圾清運款項共計6,240,240 元；甲○○所收之回扣金
      依3 成計算約1,872,072 元。此有美濃鎮公所92年8 月4
      日美鎮清字第0920008900號函所附86年間垃圾委外處理帳
      證清單1份可為憑證（見92偵290號卷第53頁正反面）。
（六）被告甲○○有於黃中良、謝水銘等人領取清運垃圾費用當
      日收受現金供作回扣等情，並有卷附戊○○帳簿、鈺泰公
      司統一發票、粘貼憑證用紙暨支出傳票、美濃垃圾委外處
      理帳證清單等文書證據附卷可佐，綜上所述，被告甲○○
      公務員經辦公用工程，收取回扣之犯罪事實，應堪認定。
四、被告甲○○行為時之刑法第10條第2 項規定：「稱公務員者
    ，謂依法令從事公務之人員。」已於94年2 月2 日公布修正
    為：「稱公務員者，謂下列人員：一依法令服務於國家、地
    方自治團體所屬機關而具有法定職務權限，以及其他依法令
    從事於公共事務，而具有法定職務權限者。二……」並於95
    年7 月1 日起施行，是刑法上公務員之定義在新法施行後，
    已較前為嚴格，犯罪構成要件已有變更（刑法公務員定義之
    變更，係屬刑法第2 條第1 項所稱之「法律變更」，95年11
    月30日最高法院台上字第6603號判決參照）；而貪污治罪條
    例第2 條前段原規定：「依據法令從事公務之人員，犯本條
    例之罪者，依本條例處斷。」亦於95年5 月5 日修正為：「
    公務員犯本條例之罪者，依本條例處斷。」於同年7 月1 日
    施行，以配合前述刑法關於公務員定義之修正，即採與刑法
    相同之公務員定義，比較新舊法，以修正後之規定有利於被
    告，應依修正後之規定為本件法律之適用。又按貪污治罪條
    例第4 條第1 項第3 款所規定，經辦公用工程收取回扣罪，
    乃一般受賄罪之特別規定。而所謂「回扣」，係指公務員意
    圖不法之所有，將應付給之工程價款中，提取一定比率或扣
    取其中一部份，圖為不法之所有均屬之。如對於公務員職務
    上之行為或違背職務之行為，給付具有一定對價關係之金錢
    或可以金錢計算之財物等不法報酬，則應屬「賄賂」（最高
    法院93年台上字第2073號判決參照）；又貪污治罪條例規定
    處罰之各種貪瀆行為中，「回扣」及「賄賂」係屬不同之行
    為態樣及內容，不應等同視之（93年台上字第6353號判決參
    照）。被告甲○○身為美濃鎮清潔隊長，負有執行廢棄物清
    運職務，為依法令服務於地方自治團體所屬機關而具有法定
    職務權限之人，為公務員。其經辦公用工程，而向廠商索取
    清運費用3 成之款項圖為私有，核其所為，係犯貪污治罪條
    例第4 條第1 項第3 款之收取回扣罪（依上開最高法院判決
    意旨，不另構成違背職務收受賄賂罪）。又其先後數次犯行
    ，時間緊接，方法相同，應係基於概括犯意所為，應依（刪
    除前）刑法第56條規定，以連續犯一罪論。被告行為後，刑
    法第56條連續犯之規定，業於94年1 月7 日修正公布刪除，
    並於95年7 月1 日施行，則被告之犯行，因行為後新法業已
    刪除連續犯之規定，此刪除雖非犯罪構成要件之變更，但顯
    已影響行為人刑罰之法律效果，自屬法律有變更，依新法第
    2 條第1 項規定，比較新、舊法結果，仍應適用較有利於被
    告之行為時法律即舊法論以連續犯（最高法院95年第8 次刑
    事庭會議決議參照）併此敘明。原審就被告甲○○收取回扣
    部分認定被告有罪，予以論科，固非無見。惟被告甲○○收
    取回扣之時間係在86年間，自應適用85年10月23日公佈修正
    之貪污治罪條例第4 條第3 款：「有下列行為之一者，處無
    期徒刑或十年以上有期徒刑，得併科新臺幣一億元以下罰金
    ：三、建築或經辦公用工程或購辦公用器材、物品，浮報價
    額、數量、收取回扣或有其他舞弊情事者。」之規定，原判
    決適用85年10 月23 日修正前之同條例第4 條第3 款，自有
    未合。又原判決未及依刑法第2 條第1 項比較上開關於「公
    務員」意義之新舊法規定，亦有未洽。被告甲○○就此部分
    上訴意旨否認犯罪，固無足採，惟原判決即有上開可議，自
    應由本院撤銷改判。爰審酌被告甲○○身為該鎮環境保護主
    管職務，未能廉潔自持從事公務，竟為謀圖一己私利，藉經
    辦工程之機會，自承包商收取回扣，影響官箴及政治風氣，
    所收取回扣金額達相當數目，及被告犯罪後否認犯行之態度
    等一切情狀，量處如主文第2 項所示之刑，又被告所犯貪污
    治罪條例之罪，經本院宣告有期徒刑以上之刑，應依貪污治
    罪條例第17條規定，併予宣告被告褫奪公權6 年。
五、按貪污治罪條例第10條第1 項、第2 項固規定：「犯第四條
    至第六條之罪者，其所得財物應予追繳，並依其情節分別沒
    收或發還被害人；前項財物之全部或一部無法追繳時，應追
    徵其價額，或以其財產抵償之」。然公務員經辦公用工程，
    收取回扣罪，其交付回扣之人縱係對公務員職務上之行為為
    之，不成立交付回扣罪，但此種玷辱公務員應公正廉潔執行
    職務之違背公序良俗行為，自不在法律保護範圍之內，倘猶
    認其屬被害人，豈非變相鼓勵貪污？自與制定貪污治罪條例
    旨在嚴懲貪污，澄清吏治之立法本旨有違。是以對公務員經
    辦公用工程，交付回扣之人，不能認屬被害人，其所交付之
    回扣應予沒收，不得發還之，此為當然之解釋（最高法院台
    上字第5421號判決參照）。本件收取回扣所得1,872,072 元
    ，性質上係屬回扣款項，則無論黃中良、謝水銘、戊○○是
    否成立交付回扣罪，均應予追繳沒收，不得諭知發還。爰依
    同條例第10條第1 項、第2 項規定予以追繳沒收，該部分為
    金錢財物，如全部或一部無法追繳時，應以其財產抵償之。
參、上訴駁回部分（即被告丁○○、丙○○、乙○○被訴罪嫌及
    被告甲○○被訴浮報垃圾數量、利用職務機會詐取財物、偽
    造文書無罪部分）：
一、公訴意旨另以：
(一)、被告丁○○於83年間連任高雄縣美濃鎮鎮長，迄於87年3月1
    日任滿卸職，被告丙○○、被告乙○○於86年間分任美濃鎮
    公所建設課長兼代祕書、主計室主任，均明知依據廢棄物清
    理法第10條：「一般廢棄物，應由執行機關負責清運，並作
    適當之衛生掩埋；必要時，得報經上級主管機關核准，委託
    公、民營廢棄物清除、處理機構辦理之」等規定，適經濟部
    自85年底起及行政院環境保護署自86年初起，分別下令禁止
    於河川行水區傾倒掩埋垃圾後，美濃鎮之一般廢棄物無處可
    供掩埋，為解決該鎮垃圾危機，被告丁○○、丙○○、甲○○等人於86年間即規劃垃圾委外清理事宜，發現有不法利益
    可圖，當時之大樹鄉鄉長黃登勇聞訊，即引介其堂弟黃中良
    承包，於86年5、6月間某日，初次由丁○○與黃中良在鎮長
    室商談委外事宜。數日後，黃中良亦洽獲從事一般廢棄物清
    理業務之鈺泰公司實際負責人謝水銘，以及從事運輸業務之
    啟裕公司負責人戊○○等人協助垃圾清運事宜，並經丁○○
    告知，彼3人一同至美濃鎮清潔隊隊長甲○○之辦公室，與
    甲○○初次商談，對於黃中良等人願以每清運一公噸垃圾之
    代價新台幣1,200元，甲○○允諾由黃中良等人以此代價承
    包，甲○○與丁○○2人共同議定從中收取回扣及分配之後
    ，即責由甲○○與黃中良、戊○○、謝水銘等3人，在隊長
    辦公室達成按委外垃圾處理工程款三成核給回扣，及於每次
    請領工程款後即時付現等協議。
(二)、上開回扣收取協議達成後，甲○○即委請戊○○雇工及雇車
    自86年8月1日起，以無清除許可證之啟裕公司之車輛，違法
    清運美濃鎮垃圾往屏東縣境內非法掩埋場棄置。然甲○○於
    清運開始之前，發覺委託黃中良等人外包清運美濃鎮垃圾一
    事於法有違，遂於同年7 月31日，火速簽具「以雇工方式每
    噸以1200元計價委請運輸公司清運」，以及「請求縣政府按
    每噸1500元補助經費」之委外處理計劃等公文，祕書丙○○
    、鎮長丁○○2人不顧財政課長及主計室主任所簽「從長計
    議」、「依稽察各條招商處理」等意見，均於同年8月1日核
    可甲○○之簽呈內容，企圖合法化黃中良、戊○○等自同年
    8月1日起清運美濃鎮垃圾之行為，惟此一雇工清運方式仍不
    能掩飾黃中良、戊○○等未經公開議價程序即受委任，以及
    未具廢棄物清除許可證與垃吸去向之合法掩埋證明等瑕疵，
    甲○○乃於同年8月5日續簽：「垃圾委外處理招標作業未完
    成前，為使垃圾清運正常，擬以雇工方式辦理本鎮垃圾外包
    清運掩埋，並以每公噸1200元計酬」等文稿，財政、主計及
    政風等單位分別會簽：「經費無著前，宜從長計議」、「覓
    妥財源後，依規定請代表會同意墊付案，並依稽察條例招商
    辦理」等意見，丙○○、丁○○仍執意於同年8月12,13日分
    別簽可：「委外清運未完成公開招標發包前，以雇工方式辦
    理，計價暫以每噸單價先行比價方式處理」；但核可前，甲○○為迎合主計之意見，先於同年8月7日草具「美濃鎮公所
    垃圾委外處理實施計劃書」，略謂：「委外處理垃圾期限暫
    定自86年9月1日起至87年2月28日止」、「依營繕工程招標
    程序及審計法稽察條例有關規定辦理發包」、「每日垃圾量
    約40公噸，每公噸委外處理費15,500元，經費預計1,080萬
    元，其中1千萬元函請縣府補助，80萬元由本所負擔」等旨
    ，更於翌（8）日，一方面檢具上開計劃書，函請美濃鎮民
    代表會：「請同意在縣府補助之專款撥庫之前，以先行墊付
    辦理」，裨便黃中良等領取每月15日核發之工程款後收受回
    扣，同日另方面發布「鎮內垃圾委外處理作業第一次招標公
    告」，另在丁○○核可「暫以雇工方式處理」云云之14日，
    甲○○先行通知黃中良、戊○○等人檢送啟裕公司、宇嘉公
    司、欣建公司等三人家參加雇工比價之估價單，再以總務吳
    貴雯（係丁○○之外甥女）之名義代行，簽創：「依清潔隊
    86年8月5日簽呈為本鎮垃圾最終處理委外清運案，在公告招
    標未完成前，鎮內垃圾正常清運，暫以雇工方式計價，暫時
    以每噸單價先行比價，請鈞長指定三家殷實廠進行比價憑辦
    」云云，丙○○亦依樣簽註：「請鈞長惠予指示三家廠商，
    取得估價單比價辦理發包」等意見，同日即由丁○○核可：
    「請啟裕、宇嘉、欣建比價辦理」云云，欲蓋私相授受黃中
    良等人承包之弊端。再為加速彌補已發包黃中良等人承包之
    瑕疵，未俟第一次招標之開標日即86年8 月18日屆至，甲○○、丁○○旋於8月16日，迅即發布「鎮內垃圾委外處理作
    業第二次招標公告」，亦未俟同年8月25 日開標日到來，甲○○再於86年8月21日，佯簽：「本鎮垃圾委外處理案，在
    公告招標未完成前，經鈞長指定啟裕、宇嘉及欣建3家廠商
    比價，以啟裕通運有限公司之每噸委外處理費1,200元得標
    ，是否准予清運？屆時公告招標無公司得標，再與啟裕公司
    訂定合約？請鈞長核示憑辦」云云，預為黃中良、戊○○等
    以啟裕公司名義申領高雄縣政府甫於同年月19日撥下之補助
    舖路，經政風、財政單位於同年8月22日會簽：「雇工清運
    是否合法？且其掩埋地點是否有合法證明？」，以及「請依
    營繕工程有關規定辦理」等一針見血之意見，致童、鍾二人
    不敢立即照准，俟第二次招標於同年月25 日屆期流標後，
    甲○○趕快通知黃中良檢具有關86年8月1日至11日之鎮內垃
    圾委外清運之磅單、每日清運登錄表、及啟裕公司之發票申
    領，並於同年月26日核閱及粘貼憑證簽擬付運費206,472元
    ，丙○○於同年月29日，一面用印核可付費，一面對甲○○
    於21日所簽，有所保留的批示：「本案公告招標二次均無人
    投標而流標，指定廠商營運項目似有疑義，呈請鈞長惠予指
    示具有清運廢棄物項目之公司，以符規定」云云，轉陳丁○○亦於翌（30）日照批「如擬」云云，暫遮黃中良、戊○○
    非法承包及非法清運鎮內垃圾之醜（戊○○清運之美濃鎮垃
    圾，始終濫倒在屏東縣境內之非法掩埋場，其所雇司機鄒樹
    德於同年8月11日，駕駛WF─931號車至屏東縣內埔鄉○○村
    ○○路○段中清巷170號附近濫倒時，為屏東縣環保局會同警
    方當場查獲在案）。
(三)、甲○○旋依上開鍾、童二人簽批意旨，於86年9月3日，一面
    核閱粘貼啟裕公司請領同年9月11日至19日、及22日至30日
    等2筆運費憑證（含載運垃圾之每車磅單，每日登錄表及發
    票），簽擬付運費344,592元、529,692元之公文2件，又一
    面簽擬：「本鎮垃圾委外處理，經公告招標二次均無人投標
    而流標．．．於公告招標未完成前，權宜委託之啟裕公司，
    其未具廢棄物清理執照於規定不可處理廢棄物。請鈞長遴選
    一家具廢棄物清除許可證之房實公司辦理議及簽約手續憑辦
    」等簽呈內容，丙○○於同年9月8日，亦一面用印同意啟裕
    公司領款，一面加簽：「日前委託之清運公司似無清運處理
    垃圾之能力，難予簽訂合約，為符合規定，呈請鈞長惠准指
    示合法之清運公司，以符合規定辦理簽約請領補助款」等旨
    ，轉呈丁○○於同年9月9日，仍一面核准啟裕公司請領運費
    一案，又一面依約以跳躍方式，核示：「可請鈺泰辦理議價
    手續」云云，憑空非法圖利黃中良、謝水銘及戊○○等人。
    對於鈺泰公司之廢棄物清除許可證僅准：「該公司清除林園
    鄉轄區之一般廢棄物，每日清除總量不得超過20公噸，以及
    最終處置地點為林園鄉垃圾衛生掩埋場」等內容，依法並無
    資格或能力承包美濃鎮每日平均30公噸之垃圾清運工作，丁○○等人完全漠視此等與招標公告所要求之廠商資格不合之
    瑕疵，隨於同年9月10日函知鈺泰公司攜帶公司執照、清除
    許可證、垃圾最終處理場之使用同意書等證件，於同年9月
    11日至總務室議價。然在進行議價之前，丁○○、甲○○與
    黃中良、謝水銘、戊○○等人預作研商，除發現鈺泰公司不
    合招標公告所示廠商資格外，亦針對：「鈺泰公司將來請領
    款項，依美濃鎮公所早已擬妥之合約書草案第6條之約定，
    須提出清運垃圾之磅單及進場證明等收據，而進場證明需與
    最終垃圾處理場地點相符，進場垃圾數量亦需與出場過磅數
    量相符，但實際上鈺泰公司根本提不出最終處置地點即林園
    垃圾衛生掩埋場之進場證明」等問題，立即著手刪除此一請
    款須檢附最終垃圾處理場之進場證明文件等草約內容，絲毫
    不考慮該合約書草案業經主計室主任乙○○會簽審核在案而
    刪修仍須知會之行政手續，一昧圖使黃中良等人獲取不法利
    益；俟同年9月11日，在總務室進行議價之際，主持議價之
    甲○○與監督議價人員乙○○，不僅對於在場之黃中良、謝
    水銘、戊○○等人所提出鈺泰公司之清除許可證等文件審核
    ，故意不宣布以廠商資格不合為由廢標，竟當場宣布該公司
    得標，且進一步將空白合約書，交由黃中良、謝水銘、戊○○等人，當場在立合約書人乙方及乙方保證人等欄用印簽約
    ；再經甲○○於同年9月12日，檢附議價紀錄及鈺泰公司片
    面簽立之合約書，簽具：「本所為辦理鎮內垃圾委外處理工
    程，經公告招標二次無人投標流標，經鈞長指示函請鈺泰公
    司辦理議價手續，於86年9月11日辦妥議價並擬妥合約書，
    是否可行？敬請鈞長核示，以便向縣府辦理請領補助款」等
    旨，乙○○明知鈺泰公司之資格不合，且所簽合約書已與審
    核通過之合約書草案有異等情事，仍於同年9 月15日會簽時
    用印認可，丙○○亦於同年9 月17日代丁○○蓋用「鎮長甲
    章」決行「准予合約」。同日並針對啟裕公司所請領之運費
    3 筆，經由乙○○用印制作付款支出傳票，簽發面額計
    1,080,756 元之支票3 紙，交付黃中良、謝水銘、戊○○等
    人提示兌現後，黃中良等人一面招待甲○○至旗山鎮新安樂
    茶室喝花酒，使之享受不正利益，一面當場依約將相當上開
    款項3 成之現金交付甲○○充為回扣，甲○○再與丁○○、
    丙○○等人依約朋分回扣。
(四)、又丁○○、丙○○、甲○○各依其所掌業務，負有監督或主
    管美濃鎮垃圾委外處理事宜之職責，竟仍由甲○○對戊○○
    所提出偽造之南華地磅行（設在屏東縣鹽埔鄉○○路13號）
    自86年8月22日起之各車次磅單，予以核閱用印認可，而未
    依合約及上開委外處理實施計劃書所載派員監運、監磅。且
    為核付鈺泰公司各次請領之款項，於86年9月底某日，責由
    甲○○一次草擬空白之垃圾進場證明書4紙，透過案外人劉
    德鄉交予戊○○，復由戊○○持至屏東縣長治鄉○○村○○
    路5巷4號，請在長治鄉○○○段678之10號土地經營非法垃
    圾掩埋場之余忠義填寫地號及簽名用印後，輾轉交回甲○○
    手中，嗣遇黃中良、戊○○、謝永銘等3人，先後於86年10
    月6日、11月15日、及11月13日領款4筆時，即由甲○○填入
    日期及86年9月、10月份鈺泰公司清運進場之垃圾重量，核
    付金額共計2,382,408之支票4紙，同日兌現後，仍由黃中良
    三人招待甲○○至新安樂茶室喝花酒，並當場將相當各次領
    取款項3成之現金交付甲○○，充為丁○○、丙○○、甲○○分配之回扣。另戊○○、謝水銘2人未知會黃中良，先後
    於86年12月23日及87年1月7日，一同檢具磅單、發票等憑證
    請款2筆，仍由甲○○代填垃圾進場證明書之日期、及86年
    11 月份、12月份及87年1月份之鈺泰公司清運進場垃圾重量
    ，核付面額計2,777,076元之支票2紙，羅、謝二人兌現該等
    支票當日，仍依約招待甲○○至新安樂茶室喝花酒，並當場
    將相當各次所領款項3成之現金交付甲○○，充為丁○○、
    丙○○、甲○○分配之回扣。
(五)、綜上所述，黃中良、戊○○、謝水銘所領款項共計
    6,240,240 元，其中金額1,926,996元為浮報，係與甲○○
    共同偽造南華地磅行之磅單46紙，持向美濃鎮公所虛報清運
    垃圾重量達1605.83公噸，復經甲○○、丙○○、丁○○之
    共同掩護，於上開各次請款時核付，因而完成詐領此等浮報
    之公款朋分；另甲○○、丙○○、丁○○所收之回扣金額達
    1,872,072 元等節，因認被告丁○○、丙○○與甲○○共同
    涉犯貪污治罪條例第4 條第1 項第3 款之收取回扣罪，另與
    被告甲○○共同涉犯浮報垃圾數量舞弊罪嫌、同條例第5 條
    第1 項第2 款利用職務機會詐取財物罪嫌及刑法第216 、
    210 條行使偽造私文書罪嫌；被告甲○○接受招待喝酒之行
    為，係犯同條例第4 條第1 項第5 款之收受不正利益罪嫌；
    被告乙○○則涉犯同條例第6 條第1 項第4 款之圖利罪嫌云
    云。
二、公訴人認被告3 人涉有上開犯行，無非以丁○○自述於87年
    7 月間同意以雇工外包清運垃圾、批准鈺泰公司議價承包等
    情、及證人黃中良、謝水銘、戊○○、陳黃木英、鄒樹德、
    余忠義於調查、偵查中供述、扣案字條、垃圾委代處理清運
    登錄表、丁○○核批之86年7月31日、8月5日、8月14日、8
    月21日、9月3日、9月12日等歷次簽陳、美濃鎮公所垃圾委
    外處理作業實施計劃書、招標公告、合約書、議價紀錄、比
    價單、垃圾進場證明書、磅單、請領工程款憑證等文書證據
    、測謊結果等，為其主要論據。
三、按犯罪事實應依證據認定之，無證據不得認定其犯罪事實，
    又不能證明被告犯罪，應諭知無罪之判決，刑事訴訟法第
    154 條第 2 項、第 301 條第 1 項前段分別定有明文。又
    按認定不利於被告之事實，須依積極證據，苟積極證據不足
    為不利被告之認定時，即應為有利於被告之認定，更不必有
    何有利之證據，有最高法院 30 年上字第 816 號判例可資
    參照。再查刑事訴訟法於 91 年 2 月8日修正公布，修正
    後 161 條第1項規定：檢察官就被告犯罪事實，應負舉證
    責任，並指出證明之方法。因此，檢察官對於起訴之犯罪事
    實，應負提出證據及說服之實質舉證責任。倘其所提出之證
    據，不足為被告有罪之積極證明，或其闡明之證明方法，無
    從說服法官以形成被告有罪之心證，基於無罪推定之原則，
    自應為被告無罪判決之諭知，亦有最高法院 92 年度台上字
    第128號判例可參。
四、訊據被告丁○○、丙○○、乙○○、甲○○，均坦認有在上
    開簽陳內簽擬或批示意見，惟均矢口否認上開犯行，被告丁○○辯稱：並未與黃中良等人有約定、收受回扣的行為，亦
    未參與發包、簽約過程，事後也不知垃圾量有無浮報、垃圾
    是否確實清運最終傾倒場地等問題。被告丙○○辯稱：伊擔
    任公所主任秘書，並沒有最終決策權利，批示公文都是有先
    請業務單位表示意見，根據業務單位的建議，認為有前例可
    循，所以在權責範圍內表示意見，對於本件委外清運雇用何
    人、承包過程均未知情，並沒有與廠商見過面，更無收受回
    扣的行為，至於經費核定發放均依相關請款序會請業務、主
    計人員審核後才復核，送鎮長核定，並未有逾權行為等語。
    被告乙○○辯稱：廠商資格及簽締合約均為業務單位審查，
    主計只負責開標時的監標程序，及各項經費之財源及數額核
    對等業務，並未參與招標及簽約過程等語。被告甲○○辯稱
    ：並無偽造秤量單及垃圾進場證明，亦無虛報清運垃圾數量
    等語。
五、經查：
（一）本件垃圾委外清運過程中：美濃鎮公所委由啟裕公司於
      雇工清運垃圾，嗣2 度辦理公開招標手續，因無人投標均
      告流標，期間並由啟裕、宇嘉、欣建公司進行比價後，由
      啟裕公司得標承作，但因啟裕公司未具廢棄物清運資格，
      由鈺泰公司於86年9月11日議價方式得標；鈺泰公司僅
      具一般廢棄物清運資格，並無清運美濃地區廢棄物許可執
      照，又啟裕公司僅有一般運送為業務，而無廢棄物清運資
      格；垃圾委外處理工程合約書確有刪除草約中第6條有
      關垃圾進場同意書、最終處理場地等條款，而與招標公告
      未符等節，均違反當時之廢棄物清理法第10條之規定，已
      認定如前，茲不贅述。
（二）證人黃中良到庭否認與鎮長丁○○談及本件垃圾委外清運
      回扣的事，證稱：伊於86年7月間只有透過堂兄時任大樹
      鄉鄉長黃登勇先以電話引介，有先面見鎮長表達承作清運
      垃圾意願，當日鎮長室有很多人，但均不認識，只與鎮長
      談到要清運垃圾的事，一下就走出鎮長室，沒有多談細節
      ，就依鎮長指示去找甲○○，後來都沒有再為了垃圾清運
      問題再與丁○○接觸過，只有引介當次見面，之後都是找
      甲○○。伊不記得是否與丙○○見過面，但與甲○○洽談
      過程中，丙○○都沒有參與等語明確（見原審卷一第
      136-141頁），證人戊○○則證稱：「黃中良在鎮長見面
      時，我在樓下上廁所，我去時他們已經出鎮長室」等語，
      證人謝水銘亦證稱：「我在鎮長室外面等，黃中良只有進
      去一下就出來，並沒有說與鎮長談那些事...，我沒有看
      過乙○○、丙○○2人，印象中只有第1次有看到鎮長丁○○」等語（原審卷三第54,67頁），3人所證情節大致相符
      。尚難認黃中良等人當日除向丁○○表達承作圾垃委外清
      運工程之意願，有與丁○○、丙○○論及收取回扣之事，
      更遑論達成任何回扣收取之協議。又關於本件收取回扣之
      成數係黃中良與甲○○約定，且直接收受回扣之人亦為甲○○，此均認定如前，整個收取回扣之過程均無證據證明
      丙○○有參與任何部分，更難謂丙○○有何與甲○○共同
      收取回扣之犯行。
（三）被告丙○○於上開各次與本件委外清運垃圾有關之簽呈複
      核以：「本鎮垃圾掩埋場用地未取得臨時應急未發包施工
      ，至目前垃圾無法處理，但垃圾必須正常清運，否則問題
      更大，權宜方式外包清運，經費暫先動支預備金外，呈請
      鈞長惠予向縣府爭取補助」（86年8 月1 日簽）、「垃圾
      委外清運未完成公開招標發包前，呈請鈞長惠准以僱工方
      式辦理，計價暫時以每噸單價先行比價方式處理」（86年
      8 月12日）、「鈞長惠予指示三家廠商估價單比價」（86
      年8 月14日簽）、「呈核」（86年8 月20日）、「本案公
      告招標二次均無人投標而流標，指定廠商營運項目似有疑
      義，呈請鈞長惠予指示具有廢棄物項目之公司，以符合規
      定」（86年8 月29日）、「目前委託之清運公司似無清運
      處理垃圾之能力，難予簽訂合約，未符合規定呈請鈞長惠
      予指示合法清運公司，以符合規定辦理簽約請領補助款」
      （86年9 月8 日）；被告丁○○則於各次簽呈均僅單純批
      擬「可」、「如擬」及「可請鈺泰辦理議價手續」（86
      年9 月9 日）等語，有上開各簽呈在卷可按。彼等均依業
      務單位之清潔隊簽辦意見批核，又被告丙○○上開複核簽
      擬，亦表明同意權宜以外包清運、比價等方式辦理，其於
      上開86年8 月21日甲○○簽請准於兩次公開招標無公司投
      標後，與啟裕公司訂定垃圾委外清運合約之簽呈上，更直
      接加註「指定廠商營運項目似有疑義」等語，指出啟裕公
      司無處理一般廢棄物執照於法不合，已盡其幕僚單位建議
      之責。尚難僅以丁○○最後仍決定以僱工方式委請無處理
      一般廢棄物之啟裕公司及指定鈺泰公司議價有違當時之廢
      棄物清理法第10條，及與一般營繕工程招標、比價之流程
      不合，即逕推認丁○○、丙○○必與甲○○共同收受朋分
      回扣。
（四）上開公訴意旨以：被告乙○○在本件發包委外工程審標時
      ，故意昧於鈺泰公司未具廢棄物清除許可證之事實，復於
      締約時明知合約書正本與草約有異，仍會簽用印認可，事
      後並在啟裕公司請款時由乙○○制作付款支出傳票交由廠
      商領款，均涉有貪污之圖利刑責云云。觀諸上開有關本件
      垃圾委外清運之各次簽呈中，被告乙○○僅批註：「擬請
      在預算範圍內，依稽察條例招商辦理」（86年7月31日簽
      ）、「所需經費請業務單位覓妥財源後，再依規定請代表
      會同意墊付案，並依稽察條例招商辦理」（86年8月6日簽
      ）、「擬請在預算範圍內依規定程序辦理」（86年8月23
      日、同年9月5日簽）。且按主（會）計人員在機關辦理採
      購業務中，僅就程序事項作形式審查，即只負責監標或會
      驗事項，並不包括涉及廠商資格、產品規格、商業條款、
      底價訂定、決標條件及驗收方法等實體事項，且依當時法
      令，主（會）計人員僅就採購案件之財務面有審核及保留
      預算之職責，就契約條款亦僅就會計財務面進行形式查核
      ，且僅契約草案須由會計人員事前審核同意，正式合約不
      再由其審核等情，此有稽察條例第5條、機關主（會）計
      單位會同監辦採購辦法、行政院秘書長83年6月1日台83內
      字第19703號函檢送「各機關辦理公有建築物作業要點」
      、「機關主會計單位會同監辦採購辦法」第3 條及行政院
      主計處中部辦公室90年4 月25日台90實室2 字第01472 號
      函在卷可稽（原審卷一第79-84 頁），足認被告乙○○雖
      為主計人員，然對於採購案涉及廠商資格認定及契約條款
      均不負有實質審查義務。又本件美濃鎮公所與鈺泰公司完
      成議價後，甲○○於86年9 月12日檢附已蓋好鈺泰公司章
      之合約書正本簽請核准訂約（見偵一卷第35-38 頁），被
      告乙○○既曾會簽本件合約草案（見偵一卷第80頁），對
      該簽呈所附合約書內容與先前會簽之合約草案是否相符，
      自仍負有形式上審查之義務，否則其於議價前會簽該合約
      草案即無意義，且本件合約條款僅16條，內容並非繁雜，
      為形式上之比對殊無困難。被告乙○○於上開訂約簽呈核
      章時，未能發現合約書等6 條之內容已有部分刪改，難謂
      無行政疏誤。惟仍不得逕以此行政程序之瑕疵，即逕推認
      被告乙○○有何圖利鈺泰公司之意圖。再者，鈺泰公司簽
      約後，仍須依約清運垃圾，始得依契約規定之清運單價據
      以請款，非得因此獲取顯不相當之不法利益，被告乙○○
      之行為要無圖他人不法利益可言。綜此，並無證據足資證
      明被告乙○○監督本件垃圾委外清運處理案之過程，有何
      圖不法利益於自己或他人之行為，公訴意旨所指被告乙○○涉犯此部分犯罪事實，尚屬無法證明。
（五）公訴意旨又以被告甲○○有接受黃中良等人招待，而赴茶
      室飲宴事實，另成立貪污治罪條例之收受不正利益罪等語
      ，被告甲○○固坦認：伊有與黃中良等人到茶室消費2 次
      之事實，但辯稱：消費支出都是伊付帳等語，證人劉德鄉
      雖證稱：與被告甲○○去安樂茶室2次，第1次是林隊長拿
      錢由伊付款約7、8千元，第2次是劉德鄉本人拿錢去付6千
      多元等語（原審卷三第181,183 頁），然劉德鄉與被告甲○○之辯詞仍有歧異，且黃中良領得清運垃圾之款項，會
      請被告甲○○至茶室消費，均由黃中良支付消費款等情，
      業經證人黃中良於原審審理中證述在卷（見原審卷一第
      138 頁）被告所辯是否可採固非無疑。然縱認被告甲○○
      確有接受黃中良所稱之茶室消費的招待，亦須與其職務有
      對價關係始得成立被訴之貪污治罪條例第4 條第1 項第5
      款之違背職務收受其他不正利益罪。按黃中良上開證詞，
      其招待被告甲○○至茶室消費，均係在領得垃圾清運費當
      日，即均已在領得清運費之後，且甲○○就此款項已收取
      3 成回扣，已認定如前，此一茶室消費的招待自未必與被
      告甲○○之清潔隊長職務之執行或違背有對價關係。此外
      ，復查無其他證據足資證明被告甲○○有公訴人所指此部
      分犯行。
六、關於被告甲○○、丁○○、丙○○共同偽造磅單、進場證明
    及浮報垃圾數量以利用職務機會詐取財物部分：
（一）依本件垃圾委外清運處理程序，於載運垃圾過程中，垃圾
      車輛傾倒前須先經地磅站過磅，以取得磅單，俟廠商請款
      時即須檢附磅單作為憑據等過程，業據證人即實際從事清
      運之啟裕公司負責人戊○○於原審訊問中證述：「請領清
      運垃圾款項時，會將磅單送給黃中良，再一起送給清潔隊
      甲○○，我自己過磅都是載到南華地磅站，但鄒樹德或貨
      運行司機有些也到新亞地磅站過磅，南華、新亞磅單部分
      沒有虛報，並沒有在啟裕、中興地磅站過磅，亦未向公所
      提出這2 家磅單」等語（91年1 月14日訊問筆錄，原審卷
      一第175 頁以下），證人即載運傾倒圾垃之鄒樹德到庭證
      稱：伊於86年間受雇於戊○○，載運美濃鎮垃圾棄置前，
      先後依甲○○、戊○○指示，在新亞、南華地磅站過磅，
      在新亞過磅時，鎮公所林隊長及隊員一開始有在場，除了
      這二家沒有去別家等語（原審91年1 月14日訊問筆錄，原
      審卷一第202 頁以下），足認本件啟裕公司僱工清運傾倒
      垃圾之前有先至新亞、南華地磅站過磅，取得磅單，再行
      請領款項等作業流程，堪予採信。
（二）有關南華地磅站磅單部分，業據證人即南華地磅行實際負
      責人陳黃木英於原審訊問中結證稱：南華地磅行24小時營
      業，女婿黃文謙、女兒陳麗淑都會幫忙過磅填寫磅單，過
      磅流程是電子地磅，有親自看過磅量結果，再將日期、重
      量寫到磅單上，因為不會寫英文，車號是司機寫的，載送
      美濃鎮垃圾是貨車，晚上有來過磅，但何人載運並不認識
      等語，而扣案該地磅站46張磅單經其當庭辨識後，其中22
      張磅單係經其記載過磅數字後，由司機代為書寫車牌號碼
      等語（原審91年3 月15日訊問筆錄、見本院92年度訴字第
      290 號93年3 月18日審判筆錄；原審卷一第247 頁以下，
      92 年 度訴字第290 號卷第84頁以下），另證人黃文謙、
      陳麗淑經提示扣案南華地磅站磅單供請辨認後，黃文謙稱
      其中12張是其親自填載，並否認有配合他人製作不實磅單
      等語（原審法院92年度訴字第290 號卷第36頁），是證人
      供詞已能證明載運美濃鎮垃圾車確有到該地磅站過磅後開
      立磅單之事實，核與證人劉德鄉上開供述有在新亞、南華
      地磅站過磅之詞相符，堪予採信。雖證人陳黃木英、黃文
      謙無法就其餘扣案磅單辨識究否渠等所製作，惟觀諸卷附
      磅單（90年度偵字第4335號第95頁以下），每張「秤量單
      」之格式欄位相同，單據編號型式亦同，並無密集連號或
      重覆等不合理情狀，且觀諸磅單記載項目均僅日期時間、
      車牌號碼、車體重、總重量、貨物實重等項目，並均蓋有
      「南華地磅」戳章印，戳印亦屬相同，即磅單形式均屬同
      一，而證人陳黃木英、黃文謙、陳麗淑於原審法院92年度
      訴字第290 號案件作證時，經提示扣案磅單，亦均未爭執
      該等磅單非南華地磅之磅單（見原審法院92年度訴字第
      290 號卷第35、36頁、第81-88 頁），而扣案之8 本磅單
      係從陳黃木英家中搜出，亦經陳黃木英結證明白（見原審
      法院92年度訴字第290 號卷第83頁背面），該等磅單確係
      南華地磅站之磅單應無疑問。而南華地磅之磅單平日係放
      於過磅處之小房子內，門不會上鎖等情，業經黃文謙證稱
      在卷（原審法院92年度訴字第290 號第85頁背面），該放
      置磅單處之門雖未上鎖，然清運垃圾乃常態性之工作，若
      謂載運垃圾之司機經常性至該地磅站竊取磅單盜蓋該地磅
      站之印章，偽造磅單實與常情不符。公訴意旨僅憑扣案南
      華地磅站磅單46紙及證人陳黃木英在調查中指證，即認扣
      案磅單為偽造，其舉證尚有未足。
（三）另就美濃鎮垃圾傾倒棄置處所及磅單、垃圾進場證明書製
      發、使用等節，被告甲○○就此亦辯稱：清運業者要求伊
      找地磅站，本來找到新亞地站，亦有請隊員劉寬逢監磅10
      餘天，但因清運須在夜間作業過磅不便利，後來才改到屏
      東的南華地磅站，因為在屏東無法派員過去監磅，伊對磅
      單偽造並不知情，磅單均是戊○○提出的，垃圾量亦未有
      異常。另外，清潔隊只是設計進場證明的格式，給地主簽
      名，伊於司機鄒樹德為環保局查獲開單後，始知戊○○實
      際將垃圾載到屏東違法傾倒，該地並非在所轄稽查地域內
      ，無法知道是否違法傾倒垃圾，又戊○○等人請款時，伊
      會核對磅單、進場證明，才送會計作請款手續等語（90年
      7 月31日、同年10月30日訊問筆錄，原審卷一第68、97頁
      ；93年6 月23日準備程序筆錄，原審卷二第230 頁以下）
      。
（四）證人鄒樹德於原審訊問時，對傾倒其所清運垃圾之經過證
      稱：伊於86年8 月間負責載運美濃鎮垃圾去處置時，係依
      戊○○託由「阿木」指示伊將垃圾傾倒在屏東縣長治、內
      埔鄉內不明處所，另外在同月間有駕駛靠行興銘公司車號
      WF─931 號卡車載運垃圾到內埔鄉傾倒時為警查獲等語（
      原審91年1 月14日訊問筆錄，原審卷一第202 頁以下）；
      證人戊○○則到庭證稱：黃中良帶伊去余忠義的土地上傾
      倒垃圾，在清運垃圾一段時間後，甲○○有交代劉德鄉拿
      4 張垃圾進場證明書給伊在載運垃圾途中轉交余忠義補簽
      名、用印，供作請款之用，但隔多久時間地主才補簽已忘
      記了，另外伊確實指示鄒樹德載運垃圾到屏東內埔鄉傾倒
      ，有被警察查獲，查獲後也有向林毅峻反應，但事前甲○○並不知傾倒地點等語（原審94年3 月18日訊問筆錄，原
      審卷三第71頁以下）。從而本件美濃鎮垃圾實際清運過程
      ，均由廠商戊○○、鄒樹德等人實際負責過磅清運、擇地
      傾倒作業，被告甲○○及清潔隊只有短暫時間有在新亞地
      磅站監磅事實，其餘細節自未必知情。甲○○及清潔隊人
      員僅於廠商清運垃圾後，於廠商檢具磅單、進場證明等文
      件申請領款時，始形式審查文件是否齊備、核算清運數量
      是否相符等文書作業，而清潔隊雖對外包之垃圾清運過程
      有稽查職務，亦尚難就廠商每日清運垃圾之過磅、進場傾
      倒等流程逐一實地查核，尚難逕行認定被告甲○○等人對
      由廠商提具的磅單、進場證明填製經過均能知悉，故縱認
      上開磅單有偽造情事，亦難認其與廠商間有何共同參與偽
      造磅單之事實。又鄒樹德等人確實有未依規定而將垃圾任
      意傾倒而遭警查獲一節，固屬事實，然依證人戊○○前開
      所言之詞，事前並未向被告甲○○等人報備傾倒地點，亦
      難遽認被告就此知情，而有參與濫行傾倒垃圾行為。末查
      ，證人即地主余忠義亦於偵查中到案證稱於86年間，其父
      親提供土地供被告戊○○傾倒垃圾，戊○○有持扣案之垃
      圾進場證明4 紙要讓其父親填寫，因其父親不識字，故由
      其看後代為填寫及簽名、蓋章等語明確（見90年度偵字第
      4335號卷第25頁），可見扣案進場證明確係由有權製作人
      授權其子代為填載之文書，亦非有偽造情事。
（五）黃中良固於原審審理中證稱：90年偵字第4334號卷第98頁
      所附清運登錄單司機簽名欄打勾部分，伊聽戊○○說好像
      是不實在的，是浮報的等語（見原審卷三第163 頁），並
      有該清運登錄表可參（見90年偵字第4334號卷第97、98頁
      ），然戊○○於原審審理中已到庭證稱：請款前要送磅單
      至清潔隊，清運登錄表上司機要簽名，清運的噸數是實在
      的等語明確（見原審卷三第82頁）。且黃中良於92年訴字
      第290 號案件中陳稱：「（提示90年偵字第4334號卷第97
      頁，你所指的打勾的文件是否即為該文件？）是。」、「
      （你剛所指打勾的文件都是啟裕秤量處的資料，南華地磅
      行的磅單是否有不實的？）我不清楚。」等語（見92訴
      290 號影卷第107 頁反面）。從而，黃中良上開陳述顯無
      從佐證被告甲○○有與戊○○共同偽造南華地磅的磅單，
      用以浮報垃圾清運量向美濃鎮公所詐取財物之事實。公訴
      人並無提出證據足資證明上開磅單或垃圾進場證明所載內
      容屬虛偽浮報，自難僅憑廠商依磅單所載清運噸數有請款
      之事實，即認定被告甲○○等人有於核准請款時，共同行
      使偽造磅單、進場證明文件，據以浮報垃圾數量詐領公款
      之犯行。
七、綜上所述，本件垃圾委外清運工程確有未先報請高雄縣政府
    核准及清運廠商資格不符等違法之行政疏失，然是否涉犯刑
    法或違反貪污治罪條例之罪名，仍應依各罪構成要件是否該
    當為斷。本件公訴人所提證據，尚不足為被告丁○○、丙○○有收受回扣犯行積極證據，又公訴意旨所指渠等與甲○○
    共同偽造扣案磅單、虛偽記載垃圾進場證明，據而持以浮報
    垃圾清運數量，於放領清運垃圾款項時，利用職務機會詐取
    財物，及被告甲○○在新安樂茶室接受招待之不正利益，乙○○圖利鈺泰公司等節，亦均屬無法證明，且本院復查無其
    他積極證據足資審認被告有何公訴人所指之此開犯行。原判
    決因而以犯罪事實不能證明，就此部分諭知被告丁○○、丙○○、乙○○等人無罪，甲○○被訴浮報垃圾數量、利用職
    務機會詐取財物、行使偽造私文書部分無罪，並無違誤。檢
    察官仍執前詞，就此部分指摘原判決不當，為無理由，應予
    駁回。
據上論斷，應依刑事訴訟法第368 條、第369 條第1 項前段、第
364 條、第299 條第1 項前段，貪污治罪條例第2 條前段、第4
條第1 項第3 款、第10條第1 項、第2 項、第17條，刑法第11條
、（修正前）第56條、第37條第2 項，判決如主文。
本案經檢察官郭振昌到庭執行職務。
中　　華　　民　　國　　96　　年　　1 　　月　　11　　日
                  刑事第八庭    審判長法  官  李炫德
                                      法  官  簡志瑩
                                      法  官  蔡國卿
以上正本證明與原本無異。
如不服本判決應於收受本判決後10日內向本院提出上訴書狀，其
未敘述上訴理由者，並得於提起上訴後10日內向本院補提理由書
狀（均須按他造當事人之人數附繕本）「切勿逕送上級法院」。
中　　華　　民　　國　　96　　年　　1 　　月　　11　　日
　　　　　　　　　　　　　　　　　　　書記官  顏惠華
附錄本判決論罪科刑法條：
貪污治罪條例第4條第1項第3款：
有左列行為之一者，處無期徒刑或10年以上有期徒刑，得併科新
臺幣1億元以下罰金：
三、建築或經辦公用工程或購辦公用器材、物品，浮報價額、數
    量、收取回扣或有其他舞弊情事者。
